【裁判字號】    97,訴,609
【裁判日期】    970523
【裁判案由】    遷讓房屋 等
【裁判全文】
臺灣高雄地方法院民事判決               97年度訴字第609號
原      告  己○○○
訴訟代理人  戊○○
被      告  甲○○
            乙○○
上  1   人  丙○○
訴訟代理人
被      告  庚○○
            聚合立廣告事業有限公司
法定代理人  丁○○
上列當事人間請求遷讓房屋等事件，經本院於民國97年5 月6 日
言詞辯論終結，判決如下：
    主      文
被告甲○○應將門牌編號高雄市前鎮區○○○路364 號房屋全部
騰空遷讓返還予原告，並應給付原告新台幣參萬捌仟元及自民國
九十六年十一月十九日起至返還系爭房屋之日止，按月給付新台
幣壹拾參萬元。
被告乙○○應將上開房屋之地下室及一樓部分騰空遷讓返還予原
告。
被告庚○○應將上開房屋之二樓部分騰空遷讓返還予原告。
被告聚合立廣告事業有限公司應將於上開房屋頂樓及外牆所搭設
之廣告看板拆除而騰空遷讓返還予原告。
訴訟費用由被告甲○○負擔。
    事實及理由
一、本件被告乙○○經合法通知未於言詞辯論期日到場，經核無
    民事訴訟法第386 條各款所列情形，爰依原告之聲請，由其
    一造辯論而為判決。
二、本件原告起訴主張伊於民國95年9 月20日乃經公證而再將所
    有門牌編號高雄市前鎮區○○○路364 號房屋之1 、2 、3
    層樓以每月租金新台幣（下同）110,000 元之價格繼續出租
    予被告甲○○，雙方約定租期自95年10月1 日起至98年9 月
    30日止，嗣伊於96年2 月8 日復將上開房屋之4 、5 層樓及
    地下室以每月租金20,000元之價格出租予被告甲○○，約定
    租期自96年2 月8 日起至98年9 月30日止，而上開2 租約並
    均約定非經伊之書面同意不得將租賃物之全部或一部轉租或
    借與他人使用、與他人共用，亦不得將外牆及5 樓頂出租或
    借與他人，違者伊即得隨時終止租約，詎被告甲○○迄至96
    年11月止，就上開房屋應付之租金連同續約前未償者計積欠
    570,000 元，且其在訂約後亦未經伊之同意即將1 樓轉租予
    被告乙○○經營85℃咖啡店，2 樓轉租予被告庚○○經營美
    容坊，並將外牆及5 樓頂出租予被告聚合立廣告事業有限公
    司（下稱聚合立公司）搭建廣告，其上開轉租行為顯已違約
    ，嗣伊即於96年11月12日以被告甲○○欠租、違法轉租而寄
    發存證信函予被告，催告限被告甲○○應於7 日內給付租金
    並拆除廣告看板，否則即逕行終止租約，並限令其餘被告於
    7 日內遷離，然被告於次日收受該催告函件後均未依期置理
    ，伊與被告甲○○所訂之上開2 租賃契約自已於同月20日即
    行終止，如認該次催告尚未生終止之效力，然被告甲○○於
    此後亦僅給付少數租金，經以起訴狀繕本以代催告之通知，
    其既迄未改善並付租，上開2 租賃契約自應認均已終止，今
    系爭租約既已經伊催告終止，而被告至今仍拒不搬遷返還系
    爭房屋，為此爰依租賃之法律關係及民法767 條之規定，請
    求判令：(一)、被告甲○○應將系爭房屋全部騰空遷讓返還予
    原告，並應給付原告570,000 元及自96年12月1 日起至交還
    房屋之日止，按月給付130,000 元；(二)、被告乙○○應將系
    爭房屋之地下室及1 樓騰空遷讓返還予原告；(三)、被告庚○○應將系爭房屋之2 樓騰空遷讓返還予原告；(四)、被告聚合
    立公司應將系爭房屋頂樓所搭建之廣告及外牆看板拆除騰空
    遷讓返還予原告。
三、被告則各以下列理由答辯，並均聲明求為判決駁回原告之訴
    ：
  (一)、被告甲○○乃以伊在簽訂系爭租約之前即已承租該屋10餘
      年，而伊在承租後即有為部分之轉租，且此亦為原告所已
      知，而其亦未表示反對，原告就此自已視為同意轉租，而
      伊原係分別與被告乙○○、庚○○合夥經營85℃咖啡店及
      美容坊，嗣因經濟困難始將股權轉讓予其等而退出，伊自
      無違約轉租之情事，而伊在續訂租約之前並無積欠任何房
      租，且96年1 、2 月份之房租係因進行裝潢而為原告同意
      免收，其餘月份雖有部分欠繳之事實，惟積欠部分應未逾
      法定數額，原告為催告終止租約自尚無據而不得請求遷還
      等語為辯。
  (二)、被告乙○○則以伊係與被告甲○○合夥經營85℃咖啡店而
      非為被告甲○○分租或轉租，此自符原告與被告甲○○租
      約之約定而未違約，伊基於被告甲○○與原告之有效租約
      ，於該租賃期間自屬有權占用，若認被告甲○○已經退夥
      致伊無法援用其與原告間之系爭租約以繼續使用系爭房屋
      ，伊亦屬善意之第三人而應受法律之保護，並希望能與原
      告重新簽訂租約以繼續租用店面所在之系爭房屋至98 年9
      月30日租期屆滿時止等語為辯。
  (三)、被告庚○○則以伊在96年2 月間即受雇於被告甲○○所開
      立之美容坊工作，嗣因被告甲○○積欠伊薪資並欠廠商裝
      潢費用，其乃於96年4 月5 日將該店轉讓予伊經營，並由
      伊以每月10,000元之租金向被告甲○○承租，若認被告甲○○為不得轉租，惟伊係本件之受害人，伊願以同一租金
      額向原告繼續承租以減少損害等語為辯。
  (四)、被告聚合立公司則以伊與被告甲○○簽訂戶外大型廣告鐵
      架搭建租約時並不知其與原告之租約有言明不得轉租外牆
      之特約，伊係受被告甲○○之詐騙而已付予其全年之租金
      120,000 元，並另借貸予之30,000元，如原告終止系爭租
      約，則伊將遭受嚴重之損失，伊為本件之受害人，希望原
      告能同意由伊繼續承租等語為辯。
四、兩造不爭執之事項：
  (一)、原告於95年9月20日將門牌編號高雄市前鎮區○○○路364
      號房屋之1 、2 、3 層樓以每月租金110,000 元出租予被
      告甲○○，租期自95年10月1 日起至98年9 月30日止，嗣
      於96年2月8日又將上開房屋之4、5層樓及地下室以每月租
      金20,000元出租予被告甲○○，租期自96年2 月8 日起至
      98年9 月30日止，上開2 租約均約定非經原告書面同意不
      得轉租或借與他人使用、與他人共用，亦不得將外牆及5
      樓頂出租或借與他人，違者得隨時終止租約。
  (二)、被告甲○○自95年12月起至97年1 月止計匯款1,325,000
      元之租金予原告。
  (三)、被告甲○○於96年3 月26日將系爭房屋之頂樓以每年120,
      000 元之租金轉租予被告聚合立公司搭建廣告看板使用迄
      今。
  (四)、被告甲○○於95年12月1 日與被告乙○○簽訂共同經營加
      盟85℃咖啡店之合夥契約，並就系爭房屋1 樓及地下室再
      簽訂租賃契約（租期自96年1 月5 日起至98年9 月30日止
      ），由被告甲○○以每月租金60,000元租予被告乙○○使
      用，嗣被告甲○○於96年7 月5 日將合夥股權全部轉賣予
      被告乙○○。
  (五)、被告庚○○原受僱於被告甲○○在系爭房屋2 樓所經營之
      美容坊工作，嗣於96年4 月5 日由被告庚○○承接該店，
      並以每月租金10,000元向被告甲○○繼續承租。
  (六)、原告於96年11月12日以被告甲○○至96年11月8 日止計欠
      租金570,000 元、違法轉租而寄發存證信函予被告甲○○
      、乙○○、庚○○及被告聚合立公司之法代丁○○，催告
      限被告甲○○於發文7 日內給付租金並拆除廣告看板，否
      則即逕行終止租約，並限其餘被告於7 日內遷離系爭房屋
      ，該函均經被告收受。
五、本院就兩造必要爭點所為之判斷：
  (一)、原告以被告甲○○積欠租金、違法轉租而主張終止租約是
      否有據？
    (1)、按「租賃物為房屋，承租人固得將其一部分轉租於他人
        ，但如有反對之約定而仍行轉租者，出租人自得終止契
        約。」，最高法院20年上字第1196號著有判例。查原告
        於95年9 月20日、同年2 月8 日將系爭房屋之1 、2 、
        3 層樓與4 、5 層樓及地下室分別出租予被告甲○○時
        ，該2 租約乃均非經原告書面同意不得將系爭房屋之全
        部或一部轉租或借與他人使用、或與他人共用，亦不得
        將外牆及5 樓頂出租或借與他人，違者即得隨時終止租
        約，而被告甲○○則於95年12月1 日與被告乙○○簽訂
        共同經營加盟85℃咖啡店之合夥契約，並就系爭房屋之
        1 樓及地下室簽訂租賃契約（租期自96年1 月5 日起至
        98年9 月30日止），由被告甲○○以每月租金60,000元
        租予被告乙○○使用，後其業於96年7 月5 日將合夥股
        權全部轉賣予被告乙○○，嗣被告甲○○則再於96年3
        月26日將系爭房屋之頂樓以每年120,000 元之租金轉租
        予被告聚合立公司搭建大型廣告看板使用迄今，另被告
        甲○○原在系爭房屋2 樓經營美容坊，後於96年4 月5
        日則將該店轉讓予其受僱人即被告庚○○，並由被告庚○○以每月租金10,000元向被告甲○○承租該店均如上
        述，而被告甲○○固以原告原已知情未為反對而應已視
        為同意轉租云云，被告乙○○則以其係與被告甲○○合
        夥經營咖啡店而非分租或轉租等語為辯，惟此業為原告
        所否認，而被告甲○○與其餘被告為上開各簽約之行為
        乃均係在與原告訂立系爭2 租約以後之96年1 月、3 月
        、4 月間，原告於此自無可能於締約時即為知悉，且原
        告係住居於桃園市區，而被告甲○○付租之方式依約係
        於付租日逕行匯款至原告設於聯邦銀行桃園分行之帳戶
        內（參卷附房屋租賃契約書：29-40 頁及存摺明細：47
        頁）而非由原告前來租屋處收取，則原告於訂約後是否
        知悉此情即非無疑，且依系爭租約所定，轉租須經原告
        「書面」之同意始得為之，惟被告甲○○於原告已知轉
        租未為反對或曾出具書面同意之事實並未舉證以實其說
        ，被告甲○○所辯原告已為同意云云自無足採；另被告
        甲○○固係與被告乙○○合夥以共同經營加盟85℃咖啡
        店，惟依卷附之該合夥契約所示（75頁），被告甲○○
        係與被告乙○○分別出資10% 、90% 以合夥成立達台商
        行，雙方並依此比例為盈餘或虧損之計算（1-4 條），
        而兩者另訂上開租賃契約後，被告乙○○自96年1 月起
        至97年1 月止並均已按月繳付70,000元之租金予被告甲○○收訖（81頁），則被告甲○○就該店面之使用既係
        另行收租，其自始自非係以所有之租賃權或應收租金為
        出資作股以為經營而屬轉租，況被告甲○○於96年7 月
        5 日即已退夥，於此後更屬單純之轉租無疑，則被告甲○○在承租系爭房屋後既未得原告之同意即將各樓層分
        別轉租予被告乙○○、庚○○、聚合立公司各別使用，
        其在有反對轉租之特約後仍行轉租，此自已違反系爭租
        約之特別約定事項，依前開說明，原告自得以此主張終
        止租約至明。
    (2)、查原告乃於96年11月12日以被告甲○○迄至96年11月8
        日止計欠租金570,000 元、違法轉租而寄發存證信函予
        被告，催告限被告甲○○於發文7 日內給付租金並拆除
        廣告看板，否則即逕行終止租約已如上述，而該存證信
        函係於96年11月13日經被告甲○○收受乙節，此有掛號
        郵件收件回執乙件在卷可憑（150 頁），是被告甲○○
        在承租系爭房屋後，依上述既確未得原告之同意即將各
        樓層分別轉租予被告乙○○、庚○○、聚合立公司使用
        而已違約，原告依法自得主張終止租約，則原告既已於
        被告甲○○有為得終止租約之情事後在上開時日為遷離
        之催告並屆期（96年11月18日）即為終止之意思表示，
        原告與被告甲○○所訂之系爭2 租賃契約自已因被告甲○○未依限改善而於期限之翌日即96年11月19日終止，
        被告所辯尚無足採。
  (二)、原告得否以所有物返還請求權請求被告遷離系爭房屋？
      按「租約終止後，出租人除得本於租賃物返還請求權，請
      求返還租賃物外，倘出租人為租賃物之所有人時，並得本
      於所有權之作用，依無權占有之法律關係，請求返還租賃
      物。」，最高法院75年台上字第801 號著有判例。原告與
      被告甲○○所訂之系爭2 租賃契約業因被告甲○○違約轉
      租而經原告催告通知並於限期之翌日即96年11月19日終止
      已如上述，是被告甲○○占有使用系爭房屋之適法權源即
      租賃關係既已於該時日終止，其於此後無論係以直接或間
      接占有之方式繼續管領系爭房屋，自均已為無權占用而應
      返還，而被告甲○○既係違約而與被告乙○○、庚○○、
      聚合立公司另定轉租契約，依債之相對性而言，該轉租契
      約之債權債務關係自僅存在於其等特定當事人間而與原告
      無涉，次承租人之被告乙○○、庚○○、聚合立公司與出
      租人之原告間即無直接之租賃關係存在，而以次承租人之
      使用租賃物乃因承租人為轉租之結果，其權利自不得大於
      承租人，故承租人之被告甲○○與出租人之原告間之租賃
      關係既已終止，自不能認直接占有人之次承租人即被告乙○○、庚○○、聚合立公司尚得合法繼續使用系爭租賃物
      ，其等就系爭房屋之使用即均屬民法第767 條所謂之無權
      占有，對於所有人之原告自均應負遷離返還房屋之義務，
      則原告以所有物返還請求權請求被告應均遷離返還系爭房
      屋，依法自屬有據。
  (三)、被告甲○○應給付原告之金額若干？
    (1)、本件原告主張被告甲○○於簽訂系爭租約前即積欠150,
        000 元之租金未償，簽約後至96年11月止則計積欠420,
        000 元等語，而被告甲○○則以95年度並未積欠原告租
        金，96年1 、2 月之租金係因進行裝潢而為原告同意免
        收云云為辯，惟原告就同意免收該2 月份租金之部分業
        為否認，而被告甲○○業自陳其於簽訂系爭租約之前即
        已承租該屋10餘年之語，顯見系爭租約（1 、2 、3 層
        樓）係接續前約之期限而來，以被告甲○○之承租期間
        業長，原告在95年9 月簽約後之4 個月是否會予被告甲○○2 個月裝修期間之租金免除實非無疑，而被告甲○○就其租金之給付既保留有自95年12月份起之匯款收據
        12紙（98頁），其於證明租金給付之憑據自甚注意，惟
        其與原告就95年度租賃之租金給付情況在續簽系爭租約
        之前既已有爭執，如其業已全部給付完畢，以其保留收
        據之情況，衡情其應得提出相關之付款證明，然被告甲○○就此應行證明業為清償完畢及原告確已免除2 個月
        租金之事實迄未舉證以實其說，所辯95年度並無租金積
        欠及原告同意免除2 個月之租金云云自無足採，被告甲○○於原告主張之95年度積欠租金150,000 元及96年全
        年度之租金自均有給付之義務。
    (2)、原告係於95年9 月20日將系爭房屋之1 、2 、3 層樓以
        每月租金110,000 元出租予被告甲○○，嗣於96年2 月
        8 日又將系爭房屋之4 、5 層樓及地下室以每月租金20
        ,000 元 出租予被告甲○○已如上述，另被告甲○○自
        96年1 月起至96年11月9 日止計匯款1,010,000 元予原
        告，自96年12月起至97年4 月止則另匯款460,000 元乙
        節，此有存款憑條、存摺明細等件在卷可稽，且為原告
        與被告甲○○所自陳在卷（97年5 月6 日言詞辯論筆錄
        ），是被告甲○○於96年1 月應給付原告之租金為110,
        000 元，自2 月份起每月應給付原告之租金則為130,00
        0 元，以此計算結果，被告甲○○迄至原告終止系爭租
        約之96年11月18日止，其應給付之租金即計為1,358,00
        0 元（11月份之租金為18日計780,000 ，1 月份110,00
        0 元，2-10月計1,170,000 元），扣除該期間被告甲○○已給付之1,010,000 元，其就租約終止前積欠之租金
        即計欠348,000 元，加計95年度積欠之150,000 元，其
        於租賃期間所欠之租金即為498,000 元，扣除其於96年
        12月起至97年4 月止所另匯之460,000 元，被告甲○○
        就系爭租賃計至96年11月18日契約終止之日止即計欠38
        0,000 元，而被告甲○○於契約終止後既迄未遷還系爭
        房屋，其自96年11月19日起自仍應按月給付相當於租金
        之130,000 元損害金，原告於此範圍內之請求即為有據
        ，逾此範圍外者即應予駁回。
六、綜上所述，被告甲○○在承租系爭房屋後乃未得原告之同意
    即將各樓層分別轉租予被告乙○○、庚○○、聚合立公司而
    已違反系爭租約之特別約定事項，原告依此已得主張終止租
    約，而原告就此已為遷離之催告並為屆期即為終止之意思表
    示，系爭2 租賃契約依法已於原告期限之翌日即96年11月19
    日終止，被告甲○○及次承租人之被告乙○○、庚○○、聚
    合立公司於此後即已不得合法繼續使用系爭租賃物，原告自
    得依所有物返還請求權請求被告應均遷離並返還系爭房屋，
    另被告甲○○就系爭租賃計至96年11月18日契約終止之日止
    ，經以所欠及已給付者互為計算之結果，其計尚欠原告380,
    000 元未為給付，且於系爭契約終止後之96年11月19日起迄
    於遷還系爭房屋之日止之無權占有期間，其仍應按月給付相
    當於租金之130,000 元損害金予原告，從而本件原告依租賃
    及所有物返還之法律關係請求判令被告均應騰空遷讓返還系
    爭房屋，或被告聚合立公司應拆除屋外廣告及外牆看板，且
    被告甲○○應給付380,000 元及自96年11月19日起至交還系
    爭房屋之日止按月給付130,000 元，依法即無不合，自應予
    以准許，其逾此範圍外之請求則為無據而應予駁回。
七、據上論結，本件原告之訴為有理由，合依民事訴訟法第385
    條第1 項、第78條、第85條第1 項但書，判決如主文。
中    華    民    國    97    年    5     月    23    日
                        民事第一庭    法  官  黃宏欽
正本係照原本作成。
如不服本判決，應於送達後20日內，向本院提出上訴狀並表明上
訴理由，如於本判決送達前提起上訴者，應於判決送達後10日內
補提上訴理由書（須附繕本）。
中    華    民    國    97    年    5     月    23    日
                                書記官  陳心儀


司法院資訊處製作；財團法人民間司法改革基金會備份。
